【裁判字號】    91,易,868
【裁判日期】    920724
【裁判案由】    業務侵占
【裁判全文】
臺灣高雄地方法院刑事判決                          九十一年度易字第八六八號
    公  訴  人  台灣高雄地方法院檢察署檢察官
    被      告  乙○○
    選任辯護人  顏福松
右列被告因侵占案件，經檢察官提起公訴（九十年度偵字第九七三四號），本院判決
如左：
    主  文
乙○○連續意圖為自己不法之所有，而侵占對於業務上所持有之物，處有期徒刑捌月
。
    事  實
一、乙○○於民國（下同）八十九年間擔任貴族大廈管理委員會主任委員，負責收取
    該大廈管理費、廣告費等業務，為從事業務之人，竟意圖為自己不法所有之概括
    犯意，連續於(1)八十九年三月一日，將收取之大漢天威廣告事業有限公司（下稱
    大漢天威公司）為支付八十八年八月二十日至八十九年八月十九日下半期之大樓
    外牆廣告費所開立之付款銀行為遠東商業銀行永康分行、票面金額為新台幣（下
    同）十二萬元、發票日為八十九年二月二十八日、票號為0000000號之支
    票一紙存入寶島商業銀行前金分行（後改制為日盛國際商業銀行前金分行）以其
    本身名義開戶之帳戶內予以兌領。(2)及於八十九年六月九日、八十九年十月二十
    五日，將分別收取之遠洋房屋仲介股份有限公司（下稱遠洋公司）為支付押金及
    廣告費所開立之付款銀行均為台新商業銀行七賢分行、票面金額各為二萬元（發
    票日期及票號均不詳）、一萬三千五百元（票號0000000000號，發票
    日期不詳）之支票二紙，存入以其本身名義開戶之寶島商業銀行前金分行之帳戶
    內予以兌領後，侵占入己。嗣經貴族大廈住戶丙○○發現乙○○前開款項未記入
    於大廈管理委員會收入支出明細表後，循線追查查獲。
二、案經貴族大廈住戶戊○○、丙○○告發後由臺灣高雄地方法院檢察署檢察官偵查
    起訴。
    理  由
一、訊據被告乙○○固坦承確於右揭時日擔任貴族大廈管理委員會之主任委員時，將
    所收取之右開三紙支票存入其個人設於寶島商業銀行前金分行之帳戶內兌領之事
    實不諱，惟矢口否認有何業務侵占之犯行，辯稱：該三紙支票一開始未列入管理
    委員會收入支出明細表係因我私人公司之會計甲○○漏列該三張支票，但在隔日
    即發現並更正公布之；大漢天威公司因有停廣告半年，所以要將前開十二萬元之
    支票返還該公司，該支票雖已兌領，但已通知大漢天威公司來領回現金，是大漢
    天威公司自己不來領取；且相關收入之帳款均已支出於大廈費用，目前已呈負數
    ；又大漢天威公司支付之廣告費用已有五筆、遠洋公司支付之租金亦有六筆，被
    告又豈會侵占其中一筆廣告費用、一筆租金及一筆押金云云。惟查：(1)右揭犯罪
    事實，業據告發人戊○○、丙○○迭於偵、審指訴綦詳；(2)又被告雖辯稱大漢天
    威公司因有停廣告半年，所以要將前開十二萬元之支票返還該公司，該支票雖已
    兌領，但已通知大漢天威公司來領回現金，是大漢天威公司自己不來領取云云。
    惟查，證人大漢天威公司負責人己○○到庭證稱：被告迄今均無通知伊去領回十
    二萬元廣告費用（見本院九十一年七月一日審判筆錄）等語。況真如被告所述已
    通知大漢天威公司領回該筆款項而係大漢天威公司未前來領回，被告亦可自行將
    該筆款項匯款退回，惟自告發人提出告發時起至本院審理終結為止，均未見被告
    有何主動歸還，益見被告所言不實。(3)再證人甲○○於本院審理時到庭證述「（
    問：八十八、八十九年的收支明細表漏列哪些？）漏列三筆，就是遠洋和大漢天
    威總共三張支票。」、「（問：製作八十八、八十九年完畢馬上公布，事後才發
    現錯誤？）是。」、「（問：發現錯誤更正後再送財委核章？）是。」、「（問
    ：公布後何時發現錯誤？）隔天就發現錯誤，是被告張看後發現有漏。」、「（
    問：發現的依據為何？）因有合約。」等語（見本院九十一年六月三日審判筆錄
    ）；又證人丁○○到庭證述「（問：大樓八十八、八十九年的收支明細表何時公
    布？）八十八、八十九年都有按月公布，九十年初一次公布總帳。」、「（問：
    公布總帳前有請你簽章？有無發現錯誤？）有請我簽章，但是之前被告已經先公
    布一天了，後來我告訴他要經過財委我簽章，他才拿來給我簽章，我沒有發現錯
    誤，是後來甲○○發現錯誤，發現之後就自己更正。」、「（問：發現錯誤後是
    否有另外製作報表找你簽章？）有無錯誤我不知道，有另外製作報表找我簽章。
    」等語（見本院九十一年六月三日審判筆錄），依證人丁○○所述，其有簽名之
    收入支出明細表應有二份；且被告自承僅有二份收入支出明細表，一次有財務委
    員蓋章（以下簡稱新表，見偵查卷第五十二至六十五頁）、一次沒有財務委員蓋
章（以下簡稱舊表，見偵查卷第十至十五、十九至二十六頁）等語（見本院九十
    一年八月十四日審判筆錄），即與證人丁○○所述不符；且依告發人丙○○所提
    出附於本院卷內之收入支出明細表三份交互比對後觀之，其中以八十九年十一月
    二十二日之結餘為例，有編號Ａ６所示之十八萬五千五百十八元、編號Ｃ６（即
    舊表）所示之十八萬四千五百十八元、編號Ｅ５（即新表）所示之三十一萬六千
    八百五十九元，即有三種不同之金額，加上至少還有一次證人丁○○簽署之收入
    支出明細表尚未得見，則至少已有四份收入支出明細表，足見被告所稱僅有更正
    一次收入支出明細表等語亦不可採，而證人甲○○及丁○○上開所言亦係為迥護
    被告所為之附和之詞。(4)且依被告所述，舊表漏列前開三筆共計十五萬三千五百
    元（120000+20000+13500=153500），則更正後之新表金額理應較舊表多出上開
    金額。惟查，依舊表所示八十九年十一月三十日之結餘為二十九萬八千零十八元
    （見偵查卷第十五頁），加上漏列前開三筆共計十五萬三千五百元之金額後，新
    表在八十九年十一月三十日之結餘理應超過四十四萬元，惟新表所示八十九年十
    一月三十日之結餘為竟僅為二十九萬七千三百五十九元（見偵查卷第五十五頁）
    ，與未加上漏列前開三筆金額之舊表相比尚有不足，足見被告為掩飾侵占十五萬
    三千五百元之犯行而另外在新表製作不實之支出；(5)而且，若上開三紙支票果真
    係漏列，被告即應於告發人發現後迅將已兌領之票款返還管理委員會才是，卻未
    見被告為之，反以多次更改收入支出明細表掩飾其犯行，足見被告主觀上確有侵
    占上開三紙支票金額之意圖甚明；(6)參以被告係開設多家公司，為其所自承，顯
    有經營商業之能力，並非輕率或毫無社會經驗之人，衡情其對於所收取之管理委
    員會公款支票，應存入管理委員會帳戶一事，應不得諉為不知，然卻遲至九十年
    一月四日，始以貴族大廈管理委員會之名義於寶島商業銀行開設帳戶，有貴族大
    廈管理委員會之寶島商業銀行活期存款存摺可稽（見偵查卷七十九、八十第頁）
    ，顯與常情有違；至被告陳稱管理之經費已為負數，惟若屬為真，被告理應及早
    設置管理委員會帳戶並製作收入支出明細表以實其說，被告卻未為之；況八十八
    年以前之收入支出明細表被告迄今均未能提出，以實被告陳稱管理之經費為已為
    負數之說，顯見被告並無製作八十八年以前之收入支出明細表，如何得見管理之
   經費已為負數，益見被告前開所言不實。(7)至大漢天威公司支付之廣告費用雖已
    有五筆、遠洋公司支付之租金亦已有六筆，而除了本案之一筆廣告費用、一筆租
    金及一筆押金外，被告均有入帳，有前開舊表及新表可證，惟縱被告對於其他數
    筆金額未侵占，亦不足以此反證被告並無本次業務侵占之犯行。(8)此外，復有大
    漢天威公司合約書（見偵查卷第七、八頁）、貴族大廈頂樓廣告費支票明細表（
    見偵查卷第九頁）、遠洋公司合約書（見偵查卷第十六頁）、遠東商業銀行永康
    分行九十一年五月二十一日（九一）遠銀康字第０００九０號函附000000
    0號支票、日盛國際商業銀行前金分行九十年四月二十四日函附寶島銀行函日盛
    銀前金字第九一０五一號函附交易查詢報表（在本院卷附證物袋內）各一份在卷
    可證。被告上開所辯之詞不足採信，事證明確，其犯行洵堪認定。
二、核被告所為，係犯刑法第三百三十六條第二項之業務侵占罪。被告先後三次侵占
    行為，時間緊接，所犯係相同之罪名，顯係出於概括之犯意為之，為連續犯，應
    依刑法第五十六條之規定以論以一罪，並加重其刑。爰審酌被告擔任大廈主委，
    不思為住戶謀福，竟公器私用，將管理收入十五萬三千五百元占為己用，惡性自
    屬非輕；並犯後否認犯行，未見悔悟，迄今尚未與管理收入支出之接手人作明確
    之交待，影響大廈管理之運作；惟念及未有前科，素行尚稱良好，有臺灣高等法
    院被告全國前案紀錄表及臺灣高雄地方法院檢察署刑案資料查註紀錄表各一份附
    卷可憑等一切情狀，量處如主文所示之刑，以資懲儆。再被告前雖未曾受有期徒
    刑以上刑之宣告，有臺灣高等法院被告全國前案紀錄表及臺灣高雄地方法院檢察
    署刑案資料查註紀錄表各一份附卷可憑，然其迄今仍否認犯行，並對管理收入支
    出尚未與接手人作明確之交待，本院認不宜宣告緩刑。
三、至告發人戊○○、丙○○另告發被告於八十八年十月二十二日將庚○○所給付使
    用大廈屋頂權利金之付款人為新竹郵局、票號Ｎ00000000號之三十萬元
    支票乙張予以兌領後，侵占入己云云。訊據被告矢口否認前開犯行，辯稱：該筆
    款項係庚○○積欠大廈之水電費用，我兌領後先支出七萬元水電費用，其餘二十
    三萬元已於八十八年十月二十二日登載在收入支出明細表（舊表）；後來財務委
    員說不可如此記載，應更改為先入帳三十萬元，再將支出水電費用部分列入，我
    才做更正等語（見本院九十二年六月五日審判筆錄）。經查，舊表於八十八年十
    月二十二日登載二十三萬元之收入，該日之結餘為十一萬二千二百零四元（見偵
    查卷第二十五頁）；新表亦在八十八年十月二十二日登載三十萬元之收入，該日
    之結餘為四萬九千六百七十四元（見偵查卷第六十四頁），兩者相差不到六萬元
    ，核與被告前開所述支出水電費用之七萬元相近；且證人庚○○亦於本院審理時
    到庭證述「（問：是為了清償水電及管理費？）當時很難講，我不太清楚，我不
    是每個月繳水電費、管理費，但一段時間管委會通知我我會匯款，反正就是和管
    理委員會談好給三十萬元後讓後手使用頂樓，我也不欠管委員錢。」、「（問：
    有無授權被告代繳水電費？）沒有，我是自己去申請十二樓暫停用水電，賣給後
    手時才申請復水電，這是我個人的決定，跟大樓無關。」、「（問：十二樓之前
    是否長期租給ＫＴＶ，租了幾年？）有租給ＫＴＶ，租了二、三年，我不太清楚
    ，那時的公共設施電費都是ＫＴＶ出的。」、「（問：ＫＴＶ有無欠管委會錢？
    ）簽約時管理費、水電費都由ＫＴＶ出，有無欠錢是ＫＴＶ與管委會的事。」等
    語（均見本院九十一年八月十四日審判筆錄），足見證人庚○○對於支付三十萬
    元之原因究係為了大廈屋頂使用權或繳交積欠之水電費，尚屬不明；是被告前開
    所辯並非毫無依據。此外，復查無其他證據可資證明被告確有侵占該筆款項，因
    此部分公訴人並未起訴，故本院爰不另為無罪之諭知。
四、另被告侵占上開款項後，經告發人丙○○發現被告前開款項未記入於大廈管理委
    員會收入支出明細表而循線追查，被告為求掩飾其侵占前開款項之犯行，另基於
    行使業務上登載不實文書之概括犯意，連續在其業務上所應製作之大廈管理費用
    收入支出明細表上為不實之記載，並持以公布而行使之事實，是否另涉犯刑法第
    二百十六條、第二百十五條行使業務上登載不實文書罪嫌，應由檢察官另為妥適
    之處理，併此敘明。
據上論斷，應依刑事訴訟法第二百九十九條第一項前段，刑法第三百三十六條第二項
、第五十六條，罰金罰鍰提高標準條例第一條前段，判決如主文。
中      華      民      國    九十二    年      七      月    二十四    日
                                  臺灣高雄地方法院刑事第一庭
                                      法  官  官  信  成
右正本證明與原本無異。
如不服本判決，應於判決送達後十日內，向本院提出上訴狀。
                                      書記官  林  明  忠
中    華    民    國      九十二      年      七      月      二十五    日
附錄刑法論罪科刑法條：
中華民國刑法第三百三十六條第二項：
(業務侵占罪)
對於業務上所持有之物，犯前條第一項之罪者，處六月以上五年以下有期徒刑，得併
科三千元以下罰金。


司法院資訊處製作；財團法人民間司法改革基金會備份。
